臺灣澎湖地方法院民事判決　九十三年度家訴字第一號
　　原　　　告　乙○○
　　被　　　告　行政院國軍退除役官兵輔導委員會澎湖縣榮民服務處
　　法定代理人　甲○○
　　訴訟代理人　丙○○
右當事人間請求交付遺贈物事件，本院於中華民國九十三年一月二十九日言詞辯論終
結，判決如下：
    主    文
原告之訴駁回。
訴訟費用由原告負擔。
    事　　實
甲、原告方面：
壹、聲明：
一、確認原告為遺囑人金緒文所立遺囑之受遺贈人。
二、被告應將金緒文之遺產交付原告。
貳、陳述：
一、訴外人金緒文於民國十六年二月二日出生，隨軍來台，七十四年間除役，其後遷
    居澎湖縣馬公市，因年老體衰，多由原告照顧，認原告為義女，並設籍於原告住
    所內由原告孝養。金緒文於九十一年十二月二十六日，因老邁病重，截肢成殘，
    又罹患大腸癌，遂邀同旅澎山東同鄉會林諒清、王鳳理、徐鴻勳三人至國軍澎湖
    醫院加護病房見證，由金緒文口述遺囑意旨，徐鴻勳筆記宣讀講解，經金緒文認
    可後，記明年月日，分別按指印及簽名，書立合法之代筆遺囑。
二、金緒文前開遺囑內表明：往生後喪葬事宜交由原告處理，遺體火化安葬澎湖縣林
    投國軍靈骨塔，所遺財產除捐贈旅澎山東同鄉會新台幣一十萬元外，餘款遺贈給
    原告等文字。而金緒文於九十二年一月十七日死亡，遺囑發生效力，原告成為金
    緒文所立遺囑之受遺贈人。
三、被告為金緒文之法定遺產管理人，原告遂於九十二年九月十二日，請求被告依遺
    囑交付遺產，但被告卻以遺囑語意不清為由，拒絕原告請求。惟金緒文生前並未
    結婚，亦無子嗣或其他繼承人，更無將遺產歸屬國庫之意思，否則並無立遺囑之
    必要，但卻遭被告曲解遺囑人之本意，為此依據遺贈法律關係，訴請被告交付遺
    產。
參、證據：提出戶籍謄本、遺書影本、存證信函影本各一件為證，並聲請訊問證人林
    諒清、王鳳理、徐鴻勳、郭一平。
乙、被告方面：
壹、聲明：原告之訴駁回。
貳、陳述：
一、訴外人金緒文為單身榮民，其死亡以後，依據相關法令規定，被告為其遺產管理
    人。金緒文之遺產，應待公示催告程序及大陸地區繼承人承認繼承之期限經過後
    ，始能交付他人，故原告訴請被告即刻交付遺產，已有未合。
二、原告所提出之金緒文遺囑，依其記載地點為國軍澎湖醫院加護病房，當時金緒文
    有無遺囑能力？其真實性及有效性如何？被告均有疑問，應由法院查明判斷。
三、前開遺囑記載：「往生後所遺存款除捐贈旅澎山東同鄉會一十萬元外，其餘遺款
    交由義女乙○○『處理』」。究竟『處理』之本意如何，語意不清，無法認定即
    為遺贈之意思，自難率認原告即為受遺贈人，被告應交付遺產。
丙、本院依職權向被告函查金緒文遺產數額。
    理    由
一、原告主張：訴外人金緒文於九十一年十二月二十六日，在國軍澎湖醫院加護病房
    ，指定林諒清、王鳳理、徐鴻勳為見證人，製作代筆遺囑，遺囑中除捐贈十萬元
    給旅澎山東同鄉會外，其餘款項全數遺贈原告。但原告於金緒文死亡後，向被告
    即金緒文遺產管理人請求交付遺贈時，卻遭拒絕。因此，原告訴請確認自己為金
    緒文所立遺囑之受遺贈人，並依據遺贈法律關係，請求被告交付遺產。
二、被告抗辯：原告所提前開遺囑，是否在金緒文有遺囑能力時作成？且其有效性及
    真實性如何？均待查證。而遺囑中僅表示遺款交由原告處理，語意不清，是否即
    為遺贈之意，亦有疑義。況金緒文死亡後，依法須大陸地區繼承人承認繼承之三
    年期間經過，被告才可能交付遺產，故原告目前有所請求，尚嫌過速。
三、按代筆遺囑，由遺囑人指定三人以上之見證人，由遺囑人口述遺囑意旨，使見證
    人中之一人筆記、宣讀、講解，經遺囑人認可後，記明年、月、日及代筆人之姓
    名，由見證人全體及遺囑人同行簽名，遺囑人不能簽名者，應按指印代之，民法
    第一千一百九十四條定有明文。本件原告所持金緒文之代筆遺囑，其效力為被告
    所爭執，經本院依原告聲請訊問該遺囑見證人林諒清、王鳳理、徐鴻勳三人後，
    認定如下：
（一）前開遺囑，並非在金緒文口述遺囑之同時一併作成，而是代筆人徐鴻勳事後另
      行製作，業據證人林諒清、王鳳理、徐鴻勳證述在卷，已不符合前述法律所定
      遺囑作成方式之要求。
（二）該遺囑由代筆人徐鴻勳書製作後，遺囑上之見證人林諒清、王鳳理二人，係陸
      續在不同地點各自確認遺囑所載內容，亦經證人林諒清、王鳳理證述無誤，亦
      不符前述遺囑應經見證人「同行」簽名之要件。
（三）遺囑上見證人林諒清、王鳳理二人，僅蓋章確認遺囑內容，而未親自簽名之事
      實，亦經證人徐鴻勳、林諒清證述在卷，證人王鳳理雖證稱自己有簽名並書寫
      身分證字號及地址云云，但比對遺囑上之字跡，依其筆順、字體、風格，證人
      王鳳理所稱自己書寫或簽名之部分，顯為徐鴻勳於紀錄遺囑時一併載入，王鳳
      理上述證詞自無可取，則該遺囑違反見證人應自行簽名之要件，亦堪認定（代
      筆遺囑之見證人不得以蓋章代替簽名，最高法院五十年台上字第五七四號、八
      十六年台上字第九二一號判決要旨可資參照）。
（四）民法第七十三條前段規定：法律行為，不依法定方式者，無效。本件原告所持
      金緒文代筆遺囑，有前開違背民法第一千一百九十四條所定方式之情形，已如
      前述，該遺囑即屬無效，原告所為相反主張，自不能採。
四、綜上所述，原告根據前開無效之遺囑，起訴確認自己為遺囑所載受遺贈人，並請
    求被告交付遺產，均無理由，皆應駁回。
五、本案事證已臻明確，兩造其餘主張陳述及所提之證據，均毋庸再予審酌，附此敘
    明。
六、結論：原告之訴為無理由，依民事訴訟法第七十八條，判決如主文。
中　　　華　　　民　　　國　　九十三　　年　　　二　　　月　　十二　　　日
~B臺灣澎湖地方法院民事庭
~B    法　　　官　陳介安
右正本證明與原本無異。
如對本判決上訴，須於收受決正本後二十日內，提出上訴狀(須附繕本)。
中　　　華　　　民　　　國　　九十三　　年　　　二　　　月　　十二　　　日
~B　　法院書記官　劉竹苞
